【裁判字號】    99,台上,5753
【裁判日期】    990916
【裁判案由】    違反森林法
【裁判全文】
最高法院刑事判決            九十九年度台上字第五七五三號
上  訴  人  台灣高等法院台南分院檢察署檢察官
被      告  甲○○
上列上訴人因被告違反森林法案件，不服台灣高等法院台南分院
中華民國九十七年十月七日第二審判決（九十六年度上訴字第一
二一四號，起訴案號：台灣台南地方法院檢察署九十六年度營偵
字第二四二號），提起上訴，本院判決如下：
    主  文
原判決撤銷，發回台灣高等法院台南分院。
    理  由
本件原判決係以公訴意旨略稱：被告甲○○明知行政院農業委員
會林務局嘉義林區管理處（下稱嘉義林管處）管理之大埔事業區
第四林班地為保安林，依法不得擅自墾殖，於民國九十五年二月
間，見其母唐黃玉蓮向嘉義林管處所承租位於上開保安林地內農
業道路部分有坍方土石，無法通行，即向嘉義林管處申請施工清
除該林班地內道路之坍方土石，經嘉義林管處同意，僅准許其清
除路面坍方之土石，並未准許擅自擴墾、超挖土石行為，並准所
清除坍方土石外運傾倒至「凱鳴營建剩餘土石方資源處理及堆置
場」，工期為開工後六個月內完成，另函請台南縣白河鎮公所協
助辦理。被告即利用此機會，於同年十一月十日起僱請不知情綽
號「阿川」之挖土機司機，擅自開挖位於台南縣白河鎮○○里○
○○○道上國有保安林地內三處土石，即第一處為原有道路上舊
擋土牆旁座落TWD97，座標為X：197636、Y：0000000處，擅自開
挖寬二公尺，長八公尺，面積計十六平方公尺之土石；第二處為
同一農業道路遭任意開挖土石並擴寬，開挖起點位置TWD97 ，座
標系統X：197670、Y：0000000，終點位置為X：197688、Y：000
0000，所擅自擴寬開挖面積為長：一百公尺，寬：一至二公尺，
面積計二百平方公尺；第三處為靠近甲○○所蓋屋舍鄰近處之土
石，位於TWD97，座標系統X：197774、Y：0000000處之山坡，面
積為長八公尺，寬五公尺，面積計四十平方公尺。被告除將部分
土石運送至「凱鳴營建剩餘土方資源處理及堆置場」傾倒外，並
於同年十二月二十九日僱請不知情之砂石車駕駛巫錫昌、鄭水元
，將擅自開挖土石由巫、鄭二人載運至張任鐘所有位於台南縣白
河鎮○○○段木屐寮小段二二五地號土地內傾倒。嗣經嘉義林區
管理處觸口工作站關子嶺分站技術士會同警方執行林野巡查勤務
時發現，並於九十六年一月二日會同嘉義林管處等相關單位至現
場進行勘查乃查悉上情，因認被告涉犯森林法第五十一條第三項
、第一項於保安林內擅自墾殖罪嫌，經審理結果，認為不能證明
被告犯罪，因而撤銷第一審所為科刑之判決，改判諭知被告無罪
。固非無見。
惟查：(一)原判決理由係以被告因其母唐黃玉蓮向嘉義林管處所承
租之大埔事業區第四林班地保安林內農業道路部分有坍方土石，
致無法通行，而向主管機關嘉義林管處申請施工清除該林班地內
道路之坍方土石，被告所申請核准者為「大埔事業區第四林班地
內原有通路部分坍方擬改善農路工程」，有台南縣白河鎮公所九
十五年二月二十四日所農字第0950002125號函、嘉義林管處九十
五年三月三日嘉政字第0955102011號函及九十五年二月二十二日
現場勘查記錄影本在卷可證，則被告確經核准從事「改善農路工
程」，核其性質應屬森林法第九條第一項第三款所指之「興修其
他工程者」，並非公訴人所指「僅是准許清除路面石子」，因認
公訴人所指尚與事實不合。而被告確經核准從事「改善農路工程
」，自不構成森林法第五十一條第三項、第一項罪責。縱有超過
主管機關核准部分，超出坍方農路改善工程範圍而開挖及擴寬舊
有道路情事，乃屬主管機關是否依森林法第九條第三項督促行為
人實施水土保持處理或其他必要之措施，或得依水土保持法相關
規定予以處罰，不能逕論以森林法第五十一條第三項、第一項之
罪責，乃執之為被告無罪判決之論據。然被告係以其母所承租之
上開林班地內之農業道路有坍方土石，無法通行，而向主管機關
嘉義林管處申請清除該道路坍方土石，此經該林管處會同台南縣
白河鎮公所及被告於九十五年二月二十二日至現場勘查後，於同
年三月三日致函台南縣白河鎮公所同意由該所辦理。則被告提出
之申請顯未包括在該舊有農業道路之開挖、拓墾。而依該現場勘
查記錄結論欄之記載，亦已明確要求被告在清除該林業道路坍方
土石之施作，其設施以不違反國土保安原則進行，且應以「不砍
伐林木」、「不予拓寬」、「不開挖」為原則，在既有舊道路，
且設施用地與週遭環境配合，並應採用透水性生態等情。證人即
嘉義林管處觸口工作站關子嶺分站技術士陳美切於警詢亦證稱被
告以陳情書向林管處要求修復道路坍方部分，經林管處核准除坍
方部分，並不准其有擴墾、擅挖土石之行為等語（見警卷第二十
七、四十二、四十三頁），而被告於勘查現場當時既在場會同，
對此當無不知之理。乃渠竟將該農業道路予以擴墾、開挖，甚至
將道路兩旁山壁土石開鑿剷除，即被告對此逾越林務局核准範圍
擅為超挖、擴墾行為亦不否認，並稱渠所以如此係擬在該處做擋
土牆、排水溝及種樹等語（見偵卷第二十二頁、第二十四頁背面
、第三十四至三十七頁、第四十九至六十四頁、第六十九、七十
頁）。又被告未依嘉義林管處指定，擅將所開挖之部分土石自行
出資僱請砂石車載至張任鐘上開農地傾倒，而張某其時甫因擅自
挖取其上開農地土石外運，迭經台南縣政府函請其回復原狀未果
，涉嫌違反區域計畫法，經檢察官提起公訴，並經台灣台南地方
法院於九十五年十月二十三日判處罪刑在案（見偵卷第四至十頁
）。此足徵被告以清除林班地農路坍方土石為由，其實際隱含之
動機、目的，似非單純。則被告是否藉由「清除林班地農路坍方
土石」為名，實際行擅自開挖整地及墾殖、占用之實，不無深究
餘地，且所為上開擴墾、開挖行為，既與主管機關上開勘查現場
之結論及核准範圍全然違背，能否認屬森林法第九條第一項第三
款所指經主管機關核准之「興修其他工程者」，亦殊堪研酌。原
判決理由以上情，遽為有利被告之認定，尚嫌速斷，而不無證據
上理由矛盾之違法。(二)在公有或私人山坡地或國、公有林區或他
人私有林區內未經同意擅自墾殖、占用或從事第八條第一項第二
款至第五款之開發、經營或使用，致生水土流失或毀損水土保持
之處理與維護設施者，處六個月以上五年以下有期徒刑，得併科
新台幣六十萬元以下罰金。水土保持法第三十二條第一項前段定
有明文，同條第四項，並有該罪未遂犯處罰之規定。本件依檢察
官起訴事實，認嘉義林管處僅核准被告清除上開保安林農業道路
上坍方之土石，並未准許其擴墾、超挖土石，乃竟擅自開挖、墾
殖等情，而證人即承辦本案之嘉義林管處觸口工作站技士鄭鈞謄
於原審審理時到庭結證稱本件被告超挖部分，已經造成土壤流失
，將影響林地之國土保安等語，另台南縣政府函復原審法院亦稱
本案目前路面已有被沖刷現象，雖尚無發生致人死傷情事，然其
開發已改變地形，且尚無其他水土保持設施，可能導致水土流失
等語（見原審卷第六十六、九十三頁）。則被告於上開國有保安
林地內，未經同意，從事水土保持法第八條第五款所定之開挖整
地行為，果已致生水土流失情形，自應成立上開水土保持法第三
十二條第一項之罪。檢察官起訴事實對被告在上開國有林地內擅
自超挖、擴墾之犯罪行為既已敘及，雖對其行為後續造成水土流
失之情形，未及認定、記載，亦應認對之已經起訴。原審就上開
不利被告之卷證，未併加審酌及說明不採之理由，尚嫌理由不備
。以上，或係檢察官上訴意旨所指摘，或為本院得依職權調查之
事項，應認原判決有撤銷發回更審之原因。
據上論結，應依刑事訴訟法第三百九十七條、第四百零一條，判
決如主文。
中    華    民    國  九十九  年    九    月   十六   日
                      最高法院刑事第十二庭
                          審判長法官  黃  一  鑫
                                法官  張  春  福
                                法官  林  勤  純
                                法官  陳  國  文
                                法官  宋  明  中
本件正本證明與原本無異
                                      書  記  官
中    華    民    國  九十九  年    九    月  二十三  日
                                                       s

司法院資訊處製作；財團法人民間司法改革基金會備份。
